【裁判字號】    98,訴,2007
【裁判日期】    990503
【裁判案由】    返還不當得利
【裁判全文】
臺灣高雄地方法院民事判決              98年度訴字第2007號
原      告  甲○○
訴訟代理人  吳麒律師
被      告  乙○○
訴訟代理人  楊雪貞律師
上列當事人間請求返還不當得利事件，本院民國99年4 月13日言
詞辯論終結，判決如下：
    主      文
被告應給付原告新台幣壹拾捌萬壹仟參佰捌拾元，及自民國九十
八年九月四日起至清償日止，按週年利率百分之五計算之利息；
並應自民國九十八年九月四日起至返還坐落高雄市○○區○○段
八八七地號土地原告之三分之一應有部分之日止，按月給付原告
新台幣參仟零貳拾參元。
原告其餘之訴駁回。
訴訟費用由被告負擔百分之七，餘由原告負擔。
本判決第一項得假執行。但被告如以新台幣貳拾萬伍仟伍佰陸拾
肆元為原告預供擔保後得免為假執行。
原告其餘假執行之聲請駁回。
    事實及理由
一、原告主張：兩造為兄弟關係，共有坐落高雄市○○區○○段
    887 地號、面積60.46 平方公尺之土地（下稱系爭土地），
    原告應有部分為1/ 3，被告應有部分為2/3 ，詎被告未經其
    同意即於系爭土地興建高雄市○○區○○街711 號房屋（下
    稱系爭房屋）居住使用，而每年受有相當於新台幣（下同）
    58,041元之不當得利（計算式：申報地價36000 元×面積
    60.46 平方公尺×年利率8 ％×應有部分1/3 ＝58041 元；
    每月之不當得利：58041 元÷12＝4836元），爰依不當得利
    之法律關係請求判令被告給付起訴前15年之不當得利金額共
    870,624 元，及自起訴狀繕本送達之翌日起至清償日止，按
    年利率5 ％計算之利息，暨自起訴狀繕本送達翌日起至返還
    系爭土地之日止，按月給付4,836 元；並陳明願供擔保請准
    宣告假執行。
二、被告則以：系爭土地原係兩造之母即訴外人林李碖所有，於
    民國56年間無償借予兩造之父即訴外人林猛建造門牌號碼高
    雄市○○區○○街16之4 號房屋（現已整編為高雄市○○區
    ○○街711 號之系爭房屋），借貸期限至該建物不能使用為
    止，原告係繼承林李碖之遺產而取得系爭土地，自應繼受該
    無償借貸關係；縱被告無法證明有使用借貸關係存在，惟依
    74 年6月3 日修正公布前之民法規定，系爭土地雖係登記於
    林李碖名下，然實則屬於其夫林猛所有，林猛就系爭土地本
    有使用權利，不須支付任何使用土地之代價，本件原告係基
    於繼承關係取得系爭土地所有權，自應繼受上開土地無償提
    供使用之法律關係，而不得向被告請求不當得利。又原告於
    60 年 間曾向被告借款共29萬元，雙方言明以原告繼承之系
    爭土地應有部分辦理所有權移轉登記予被告抵債，嗣被告因
    故未辦妥移轉登記，惟原告已將系爭土地交予被告使用，並
    由被告繳交系爭土地之地價稅長達30餘年，原告就系爭土地
    已無使用權，自不得向被告請求相當於租金之損害。另原告
    請求按年息8%計算不當得利金額過高，應以按年息3%計算始
    為適當，且不當得利請求權之時效僅有5 年，其得就逾5 年
    之部份拒絕給付，本件原告之請求為無理由等語資為抗辯。
    並聲明：駁回原告之訴；如受不利之判決，願供擔保請准宣
    告免為假執行。
三、兩造爭執與不爭執事項：
（一）不爭執事項：
  １、系爭土地為兩造所共有，原告之應有部分為1/3 ，被告之
      應有部分為2/3 。有土地登記謄本在卷可稽（卷第7 頁）
      。
  ２、系爭土地上建有被告所有之門牌號碼高雄市○○區○○街
      711 號之系爭房屋，現由被告占有使用中，被告占有迄今
      已逾15年。有系爭房屋之稅籍資料及照片在卷可稽（卷第
      8-12、80-83、85、89頁）。
  ３、系爭土地自65年以來之地價稅自均係由被告繳納。有被告
      提出之繳納收據在卷可稽（卷第36-46 頁）。
  ４、兩造之母李碖已於59年6 月10日死亡，兩造之父林猛亦於
      65年1 月30日死亡。有其二人之除戶謄本在卷可稽（卷第
      35頁）。
  ５、系爭土地之申報地價為3,6000元。有土地登記謄本在卷可
      稽（卷第7 頁）
（二）爭執事項：
  １、被告占用系爭土地之原告應有部分是否無權占有？
  ２、原告如得請求被告給付不當得利時，其金額應為若干？
四、被告占用系爭土地之原告應有部分是否無權占有？
（一）按「無法律上之原因而受利益，致他人受損害者，應返還
      其利益。」，民法第179 條前段定有明文。次按「民法第
      八百十八條所定各共有人按其應有部分，對於共有物之全
      部有使用收益之權。係指各共有人得就共有物全部，於無
      害他共有人之權利限度內，可按其應有部分行使用益權而
      言。故共有人如逾越其應有部分之範圍使用收益時，即係
      超越其權利範圍而為使用收益，其所受超過利益，要難謂
      非不當得利。」，有最高法院55年台上字第1949號判例要
      旨可資參照。
（二）經查，系爭土地為兩造所共有，原告之應有部分為1/3 ，
      被告之應有部分為2/3 ，系爭土地上建有被告所有之系爭
      房屋，現並由被告占有使用中等事實屬實，業見前述，因
      此被告如無占有使用之合法權源自屬無權占有。就此：１
      、被告雖以：(1)系爭土地原係兩造之母林李碖所有，於56
      年間無償借予兩造之父林猛建造系爭房屋使用，借貸期限
      至該建物不能使用為止，原告係繼承林李碖之遺產而取得
      系爭土地，自應繼受該無償借貸關係，及(2)原告於60 年
      間曾向被告借款共29萬元，雙方言明以原告繼承之系爭土
      地應有部分辦理所有權移轉登記予被告抵債，其有合法使
      用之權源云云抗辯。惟按「當事人主張有利於己之事實者
      ，就其事實有舉證之責任。」，民事訴訟法第277 條前段
      定有明文。次按，「原告於起訴原因已有相當之證明，而
      被告於抗辯事實並無確實證明方法，僅以空言爭執者，當
      然認定其抗辯事實之非真正，而應為被告不利益之裁判。
      」；「原告對於自己主張之事實已盡證明之責後，被告對
      其主張，如抗辯其不實並提出反對之主張者，則被告對其
      反對之主張，亦應負證明之責，此為舉證責任分擔之原則
      。」，有最高法院18年上字第1679號及18年上字第2855號
      判例之要旨可參。經查，被告抗辯之上開事實，為原告所
      否認，被告自應舉證以實其說，惟被告均僅以空言爭執，
      而並未舉證以實其說，依上開法條規定及判例要旨之說明
      ，自應認被告抗辯之上開事實並非真正，而應受不利益之
      裁判。至於系爭土地之地價稅30餘年來雖均由被告繳納，
      惟繳納地價稅地價稅之原因甚多，例如因就房屋有所有權
      擔心不繳將被政府機關處罰或強制執行、或基於使用者負
      費、或因兄弟之情代為繳納、或基於無因管理... 等，因
      此被告繳納地價稅之事實並無法證明或認定其有上開所辯
      之合法權源，故被告此部份所辯，即不足採信。２、被告
      雖另以依74年6 月3 日修正公布前之民法規定，系爭土地
      雖係登記於林李碖名下，然實則屬於其夫林猛所有，林猛
      就系爭土地本有使用權利，不須支付任何使用土地之代價
      ，原告不得向被告請求不當得利云云抗辯。惟查，兩造之
      母李碖既已於59年6 月10日死亡，兩造之父林猛亦已於65
      年1 月30日死亡，而由兩造共同繼承系爭土地之遺產，而
      由兩造公同共有系爭土地，被告對原告而言，除非得被告
      之同意，否即已無合法使用原告應有部分之合法權源，故
      其此部份之抗辯，亦不足採。３、綜上，被告所辯，均不
      足採，而被告又未舉出其他證據證明其有合法使用之權源
      ，則原告主張被告係屬無權占有，自足認定屬實。
五、原告如得請求被告給付不當得利時，其金額應為若干？
（一）按「無法律上之原因而受利益，致他人受損害者，應返還
      其利益。」，民法第179 條前段定有明文。又「無正當權
      源而使用他人所有之不動產，即可獲得相當於租金之利益
      ，為社會通念。」，有最高法院61年度台上字第1695號判
      例可資參照。本件被告既無合法之權源而占用系爭土地，
      則其受有相當於租金之利益，並致原告受有損害，即甚明
      確，則原告依不當得利之法律關係，請求被告返還相當於
      租金之利益，即屬有據。
（二）次按「租金之請求權因5 年間不行使而消滅，既為民法第
      126 條所明定，至於終止租約後之賠償與其他無租賃契約
      關係之賠償，名稱雖與租金異，然實質上仍為使用土地之
      代價，債權人應同樣按時收取，不因其契約終止或未成立
      而謂其時效之計算應有不同。」，有最高法院49年台上字
      第1730號判例之要旨可參。依此判例意旨，原告依不當得
      利法律關係所請求者既為相當於租金之利益，縱無租金之
      名稱，但實質上仍為使用土地之代價，其請求權自應適用
      民法第126 條之規定，因5 年間不行使而消滅，被告既已
      為時效抗辯，自得就已罹於消滅時效部份拒絕給付，故原
      告所得請求相當於租金之不當得利期間即應自原告訴訟繫
      屬日即98年7 月14日（有本院收狀章在起訴狀可稽）起，
      往前回溯5 年之期間。
（三）再按，城市地方房屋租金，以不超過土地及建築改良物申
      報總價年息10% 為限；租用基地，建築房屋，亦準用之，
      土地法第97條第1 項、第105 條分別定有明文。又依土地
      法施行法第25條之規定，所謂土地總價額係以法定地價為
      準，所謂建築物價額，係依該管市縣地政機關估定之價額
      ；而法定地價，依土地法第148 條之規定，係指土地所有
      人依該法規定所申報之地價；在平均地權條例施行區域，
      係指土地所有人於地政機關舉辦規定地價或重新規定地價
      之時，於公告申報地價期間自行申報之地價，未於該期間
      內申報者，指地政機關公告之地價而言，平均地權條例第
      16條亦有規定。又土地法第105 條準用同法97條雖規定租
      用土地租金以不超過土地及建築改良物申報總價年息10%
      為限，惟城市地方供營業用之房屋，承租人得以營商而享
      受商業上之特殊利益，非一般供住宅用之房屋可比，所約
      定之租金不受土地法第97條規定之限制，有最高法院94年
      度第2 次民事庭會議決議，可資參照。另「基地租金之數
      額，除以基地申報地價為基礎外，尚須斟酌基地之位置，
      工商業繁榮之程度，承租人利用基地之經濟價值及所受利
      益等項，並與鄰地租金相比較，以為決定，並非必達申報
      總地價年息百分之十最高額。」，有最高法院68年度台上
      字第3071判例之要旨可參。經查，系爭土地之申報地價為
      每平方公尺36,000元，業見上述。而系爭土地係面臨雙向
      二車道之高雄市○○區○○街，附近有家樂福賣場、高雄
      市三民第二市場、捷運後驛站，其商業行為及對外交通均
      屬方便，另被告陳明就位於系爭土地上之系爭房屋前半部
      部份（系爭房屋之前半部係位於系爭土地上，後半部則係
      位於其單獨所有之同段888 、889 地號土地上），於約10
      年前曾以每月1 萬元出租予他人開設「飾品小舖」商店營
      業，惟近10年來均已租不出去等情，有兩造提出之現場地
      圖及照片等在卷可稽（卷第8-12、67-68 、79-8 3），本
      院審酌上開系爭土地之地理位置、工商業繁榮程度、經濟
      價值等情，認被上訴請求按年息8%計算相當於租金之不當
      得利金額，尚屬過高，而應以按年息5%計算，始屬相當及
      公允。則依上開標準計算，被告應返還原告之相當於租金
      之不當得利金額，5 年應共為181,380 元，每月應為
      3,023 元【計算式：每年之不當得利為：申報地價36000
      元×面積60.46 平方公尺×年利率5 ％×應有部分1/3 ＝
      36276 元；5 年共為＝36276 ×5 ＝181380元；每月之不
      當得利為：36276 元÷12＝3023元（元以下均四捨五入）
      】。原告之請求，於上開範圍內，應予准許，至逾上開金
      額以外部份之請求，則不應准許。
六、綜上所述，原告依不當得利之法律關係，請求被告給付之上
    開金額，於得請求被告給付181,380 元，及自起訴狀繕本送
    達翌日之98年9 月4 日起至清償日止，按年息百分之5 計算
    之利息；及自起訴狀繕本送達翌日之98年9 月4 日起至返還
    應有部分土地之日止，按月給付3,023 元部份，為有理由，
    應予准許；至原告其餘之請求，為無理由，應予駁回。
七、本判決主文第1 項就原告勝訴部份所命被告給付之金額未逾
    500,000 元，應依民事訴訟法第389 條第1 項第5 款之規定
    ，依職權宣告假執行，又被告陳明願供擔保，聲請宣告免為
    假執行，經核並無不合，爰酌定相當之擔保金額併予宣告之
    。至原告其餘假執行之聲請，因訴之駁回而失所依附，不應
    准許，應併予駁回。
八、本件事證及法律關係已臻明確，兩造其餘之攻擊防禦方法及
    證據，核與判決結果不生影響，爰不一一論列，附此敘明。
九、訴訟費用負擔之依據：民事訴訟法第79條。
中    華    民    國    99    年    5     月    3     日
                  民事第四庭法  官  郭文通
正本係照原本作成。
如對本判決上訴，須於判決送達後20日內向本院提出上訴狀。
中    華    民    國    99    年    5     月    3     日
                            書記官  黃琬婷

司法院資訊處製作；財團法人民間司法改革基金會備份。
